【裁判字號】    92,婚,210
【裁判日期】    921106
【裁判案由】    確認婚姻無效
【裁判全文】
臺灣基隆地方法院民事判決  九十二年度婚字第二一○號
    原      告  乙○○
    訴訟代理人  謝世瑩律師
    被      告  甲○○
右當事人間請求確認婚姻不成立事件，本院於中華民國九十二年十月二十三日辯論終
結，茲判決如左：
    主      文
確認原告與被告間之婚姻不成立。
訴訟費用由被告負擔。
    事      實
甲、原告方面：
一、聲明：如主文所示。
二、陳述：
    (一)原告與被告辦理登記結婚前，即與被告發生性行為，並因而懷有身孕，嗣為
        避免孩子出生後成為無父之人，遭人恥笑，影響其身心發展，兩造遂在未結
        婚之情況下，書立以陳春埤、林月里、廖水林、吳張秋玉為主婚人，並記載
        「謹於八十一年十一月十一日（實為八十一年十一月十八日）在自宅舉行結
        婚典禮：：：」之結婚證書，由原告於八十一年十一月十八日持至基隆市安
        樂區戶政事務所辦理結婚登記，此有原告之戶籍謄本可稽（因原告未保存前
        開結婚證書，且該時間距今已有十年餘，故前述結婚證書正確之內容，應以
        基隆市安樂區戶政事務所存檔之結婚證書為準）。因此，兩造結婚並未公開
        舉行結婚之儀式，而僅有依戶籍法辦理結婚之登記而已。
    (二)按「結婚應有公開之儀式及二人以上之證人。」民法第九百八十二條第一項
        定有明文。「結婚不具備民法第九百八十二條第一項之方式者，無效。」民
        法第九百八十八條第一款亦定有明文。再按「結婚而無公開儀式及二人以上
        之證人者，自始無效，與戶籍登記與否無關。」、「依戶籍法為結婚之登記
        ，推定其已結婚，惟仍得反證推翻之。」司法行政部六十年二月八日六十函
        民字第八九一號函、法務部七十六年十一月二十三日法七六律字第一三五七
        七號函分別著有明文。兩造雖已依戶籍法辦理結婚登記，惟兩造並未有如民
        法第九百八十二條第一項之規定，舉行公開之結婚儀式及二人以上之證人，
        依前開法條及函示，兩造間之婚姻自屬無效，要不因兩造已依戶籍法辦理結
        婚登記而有不同，其理至明。
    (三)再按「確認法律關係之訴，非原告有即受確認判決之法律上利益者，不得提
        起。」民事訴訟法第二百四十七條第一項前段定有明文。而「民事訴訟法第
        二百四十七條所謂即受確認判決之法律上利益，係指因法律關係之存否不明
        確，致原告在私法上之地位有受侵害之危險，而此項危險得以對於被告之確
        認判決除去之者而言。」（參見最高法院四二台上字第一○三一號判例）。
        兩造之子女陳天璽於八十一年十二月十七日出生後，原告即自翌（八十二）
        年七、八月間，即離開被告住處，迄今十年未曾再與被告有何夫妻之生活。
        期間，原告亦曾經向被告表明前開事實，請求以協議離婚、辦理離婚登記之
        方式，結束兩造間之婚姻關係，但為被告所拒。因此，原告現在仍須受該婚
        姻關係之限制，無法再婚，依前開法條及最高法院判例之意旨，原告現在所
        受私法地位上之危險，自得藉提起本件確認訴訟加以除去，其理殊明。
    (四)被告亦稱當初只有辦結婚登記，沒有公開儀式，故兩造間之婚姻不成立，無
        可置疑。被告既已認諾，原告毋庸再舉證。
三、證據：
    (一)提出原告及被告之戶籍謄本各一件。
    (二)聲請向基隆市安樂區戶政事務所函索原告當初持向該所辦理結婚登記時留存
        之結婚證書。
    (三)聲請訊問證人即原告之母吳張秋玉及被告之父陳春埤。
乙、被告方面：
一、聲明：
    (一)駁回原告之訴。
    (二)訴訟費用由原告負擔。
二、陳述：
    (一)原告懷孕（陳天璽）之前，即與渠同居多年。八十一年間原告懷孕後，為免
        孩子成為私生子，遭人恥笑，原告即自行填寫結婚證書，持往戶政事務所辦
        理結婚登記。渠雖曾在結婚證書上蓋章，惟始終未曾參與結婚登記之事。兩
        造確實未曾舉行結婚典禮，惟渠以為辦妥結婚登記，即已算「結婚」了。
    (二)渠與原告在一起已七年，並育有一子陳天璽（八十一年十二月十七日生）。
        按經依戶籍法為結婚之登記者，推定為已結婚。如原告主張兩造無結婚，請
        原告舉證證明。
    (三)渠於原告辦妥結婚登記後某日，曾與原告至一家海產店吃飯，當時到場者，
        有原告之友人郭麗君，渠一友人及渠之家人，原告娘家則無人到場。惟當時
        並無懸掛結婚之囍字，其他人或許不知渠等係在結婚宴客。
    (四)兩造所生之子陳天璽自出生後均由渠撫育，目前在渠家中。原告係因渠經濟
        狀況不佳，始一心求去，不願繼續與渠作夫妻。
三、證據：被告未聲明。
丙、本院函請基隆市安樂區戶政事務所檢送兩造於八十一年十一月十八日申辦結婚登
    記時提出之相關文件（經該所檢送「結婚證書」及「約定書」影本各一件）。
    理      由
一、按「確認法律關係之訴，非原告有即受確認判決之法律上利益者，不得提起；確
    認證書真偽或為法律關係基礎事實存否之訴，亦同。」民事訴訟法第二百四十七
    條第一項定有明文。而民事訴訟法第二百四十七條所謂「即受確認判決之法律上
    利益」，係指因法律關係之存否不明確，致原告在私法上之地位有受侵害之危險
    ，而此項危險得以對於被告之確認判決除去之者而言（參見最高法院四十二年臺
    上字第一○三一號判例）。確認婚姻成立或不成立之訴，為民事訴訟法第五百六
    十八條第一項所列舉之婚姻事件之一；原告提起本件訴訟，請求判決確認兩造間
    之婚姻不成立，核屬民事訴訟法第五百六十八條第一項所列之「確認婚姻不成立
    之訴」，自屬有「即受確認判決之法律上利益」，至有無理由，係屬另外之事，
    先予敘明。
二、原告主張：兩造雖於戶籍上登記兩造於八十一年十一月十八日結婚，並育有一子
    陳天璽，惟兩造實際上並未結婚，僅因未婚懷孕，為免孩子成為私生子，遭人恥
    笑，故由伊獨自前往戶政事務所辦妥結婚登記而已等事實，業據提出兩造之戶籍
    謄本各一件為證，經核與原告所述相符（結婚登記部分），並經證人即原告之母
    吳張秋玉及被告之父陳春埤證稱屬實（兩造實際上未結婚部分），且有基隆市安
    樂區戶政事務所檢送、兩造於八十一年十一月十八日申辦結婚登記時提出之「結
    婚證書」及「約定書」影本各一件在卷可資佐證，原告之主張自堪信為真實。被
    告原先雖自認兩造確實未結婚，只辦結婚登記，嗣又抗辯稱：經依戶籍法為結婚
    之登記者，推定為已結婚，如原告主張兩造無結婚，請原告舉證證明云云，自不
    可採。
三、按「結婚應有公開之儀式及二人以上之證人。」民法第九百八十二條第一項定有
    明文，此即婚姻之形式要件，如「結婚不具備民法第九百八十二條第一項之方式
    者，無效。」（參見民法第九百八十八條第一款）。至民法第九百八十二條第一
    項雖規定「經依戶籍法為結婚之登記者，推定其已結婚。」，惟此為舉證責任轉
    換之規定，並非婚姻形式要件之一（參見陳棋炎、黃宗樂、郭振恭合著「民法親
    屬新論」二○○二年十月版第一一一頁至一一五頁）。如有結婚之事實，而具有
    婚姻無效之事由（如近親結婚、重婚、一人同時與二人以上結婚或無公開之儀式
    或二人以上之證人等），則婚姻無效；惟如根本無結婚之事實，而僅有結婚之戶
    籍登記，則為婚姻不成立（參見陳棋炎、黃宗樂、郭振恭合著「民法親屬新論」
    二○○二年十月版第一二○頁至一二二頁，尤其註一○一）。本件兩造根本未結
    婚，僅有辦妥「結婚登記」之事實，既如前述，則兩造間「戶籍上登記之婚姻」
    實不成立，而原告既因有此戶籍登記，致無法再自由結婚，從而其提起本件訴訟
    ，請求判決確認兩造間之婚姻不成立，自屬正當，應予准許。
四、據上論結，本件原告之訴為有理由，依民事訴訟法第七十八條，判決如主文。
中      華      民      國    九十二    年     十一     月      六      日
                                  民事庭法      官  林  金  發
右為正本，係照原本作成。
如不服本判決，應於本判決送達後二十日內向本院提出上訴書狀（應附繕本）及繳納
上訴裁判費新臺幣四千五百元，上訴於臺灣高等法院。
中      華      民      國    九十二    年     十一     月      六      日
                                        法院書記官  溫  麗  燕


司法院資訊處製作；財團法人民間司法改革基金會備份。
